【裁判字號】    94,上,891
【裁判日期】    950705
【裁判案由】    返還所有物等
【裁判全文】
臺灣高等法院民事判決                   94年度上字第891號
上  訴  人  丙○○
訴訟代理人  劉承斌  律師
複  代理人  李基益  律師
被  上訴人  甲○○（即呂廖祝之承受訴訟人）
            乙○○（即呂廖祝之承受訴訟人）
共      同
訴訟代理人  沈美真  律師
上列當事人間請求返還所有物等事件，上訴人對於中華民國94年
9月8日臺灣板橋地方法院94年度訴字第150號第一審判決提起上
訴後，本院於95年4月12日言詞辯論終結，判決如下：
    主  文
上訴駁回。
原判決主文第一項應更正為上訴人應協同被上訴人甲○○將存放
於華南商業銀行股份有限公司南三重分行，戶名甲○○、丙○○
，帳號000-00- 000000-0帳戶內之款項新台幣192萬元之本金及
利息提領返還予甲○○、乙○○及丙○○。
原判決主文第二項應更正為上訴人應將如附表所示之不動產所有
權狀正本返還予甲○○、乙○○及丙○○。
第二審訴訟費用由上訴人負擔。
    事實及理由
壹、程序方面：
一、被繼承人呂廖祝患有老人失智症中度至重度合併精神症狀，
    其精神狀態已達精神耗弱致不能處理自己事務，業於民國（
    下同）93年11月8日由原審法院以93年度禁字第209號民事裁
    定宣告為禁治產人確定，此有原審法院93年度禁字第209 號
    裁定影本1紙附卷可稽（見原審卷第20-24頁），該裁定雖未
    指定監護人，但因呂廖祝已無配偶、父母及同居之祖父母，
    僅與被上訴人乙○○共同居住生活，此有戶籍謄本可參，而
    乙○○亦經認定為呂廖祝之家長，則依民法第1111條第1項
    之規定，乙○○當然為呂廖祝之法定監護人，無需特別加以
    指定，並經法院於宣告呂廖祝為禁治產人之裁定理由欄內加
    以敘明，而上訴人曾以被上訴人乙○○、甲○○有不適任呂
    廖祝之監護人為由，向原審法院聲請改定監護人，亦由原審
    法院以94年度監字第18號裁定駁回確定在案（見原審卷第
    55-57頁、本院卷第83-85頁）。則上訴人抗辯乙○○非呂廖
    祝之監護人，其以呂廖祝之法定代理人身分，代理呂廖祝提
    起本件訴訟，即非適法云云，殊無可取。被上訴人乙○○以
    呂廖祝法定代理人身分提起本件訴訟，為呂廖祝實施訴訟，
    於法尚無不合，合先敘明。
二、被繼承人呂廖祝於94年12月27日死亡，有死亡證明書足稽（
    見本院卷第138頁），上訴人及被上訴人甲○○、乙○○雖
    均為其法定繼承人，但因本件乃被繼承人呂廖祝與繼承人即
    上訴人間之財產糾紛，上訴人與呂廖祝具有對立之關係，則
    承受訴訟自應限於同一造之繼承人即被上訴人甲○○、乙○
    ○，至於屬於對造當事人地位之上訴人，就承受呂廖祝訴訟
    上之地位，在本件訴訟因具有對立之關係而不存在（參照最
    高法院63年8月27日63年度第4次民庭庭推總會議決議(三)），
    是本件經被上訴人甲○○、乙○○聲明承受呂廖祝之訴訟上
    地位，核無不合，應予准許。
三、次查，被繼承人呂廖祝在原審起訴時係本於所有權人之地位
    請求判決命：(一)上訴人應協同甲○○將存放於華南商業銀行
    股份有限公司南三重分行，戶名甲○○、丙○○，帳號
    000-00-000000-0帳戶內之款項新台幣（下同）192萬元之本
    金及利息提領返還予呂廖祝；(二)上訴人應將如附表所示之不
    動產所有權狀正本返還予呂廖祝。嗣呂廖祝於本院審理中死
    亡，遺產由繼承人即被上訴人乙○○、甲○○與上訴人共同
    繼承，其承受訴訟人即被上訴人乙○○、甲○○乃變更起訴
    之聲明為：(一)上訴人應協同被上訴人甲○○將存放於華南商
    業銀行股份有限公司南三重分行，戶名甲○○、丙○○，帳
    號000-00 -000000-0帳戶內之款項192萬元之本金及利息提
    領返還予被上訴人甲○○、乙○○及上訴人丙○○；(二)上訴
    人應將如附表所示之不動產所有權狀正本返還予被上訴人甲
    ○○、乙○○及上訴人丙○○，核屬民事訴訟法第255條第1
    項但書第4款規定之因情事變更而以他項聲明代最初之聲明
    者，依法應予准許。
貳、實體方面：
一、被繼承人呂廖祝（現由被上訴人承受訴訟）在原審起訴主張
    ：
（一）呂廖祝之次子呂文雄於93年5 月22日因病去世，因無配偶
      ，無子女，呂廖祝為其唯一之繼承人，自呂文雄死亡之日
      起繼承取得呂文雄之遺產。詎呂廖祝之次女即上訴人丙○
      ○，乘呂廖祝行動不便，無法處理事務之際，未經呂廖祝
      同意，於呂文雄死亡之次日即93年5月23日，擅自將呂文
      雄名義之不動產權狀、銀行存摺、印章，連同呂廖祝之身
      分證、印章、不動產權狀等取走，且未經呂廖祝同意、授
      權，即擅自以呂廖祝名義委託代書辦理遺產繼承等手續。
（二）又丙○○持呂文雄之存摺及印章，提領呂文雄帳戶內之存
      款，其中90萬元存入其長女楊淑芳之帳戶，132萬元存入
      其長子楊朝鈞之帳戶內。嗣經乙○○、甲○○發現後，幾
      經交涉，丙○○始與甲○○在台北縣三重市○○路37 號
      華南商業銀行股份有限公司南三重分行開立「甲○○、丙
      ○○」名義之聯合帳戶，帳號000-00-000000-0，以共同
      保管及管理呂廖祝之財產，丙○○才將提領之呂文雄存款
      192萬元存入上開聯合帳戶內（下稱系爭存款），故系爭
      存款應屬被繼承人呂廖祝所有。
（三）丙○○於93年5月23日取走之不動產權狀正本，包含呂廖
      祝名下（如附表編號3、4、6），及呂文雄名下（如附表
      編號1、2、5、7）之不動產權狀正本。而呂文雄死亡時之
      名下不動產，除桃園縣八德市1塊土地（如附表編號7）外
      ，均已辦妥繼承登記為呂廖祝所有。然上訴人卻委託黃桂
      枝代書直接向地政事務所領取不動產權狀正本，故權狀正
      本現由上訴人無權占有。
（四）呂廖祝因精神疾病日趨嚴重，身體亦日趨衰弱，經常意識
      不清，有時尚不認得女兒。甲○○於93年8月23日帶呂廖
      祝前往台北市立中興醫院就診，經診斷為「老人失智症合
      併精神症狀」、「個案簡式精神量表得分為三分，代表認
      知功能障礙為重度」，足認呂廖祝已達精神耗弱致不能處
      理自己事務之程度。乙○○遂於93年9月3日，以呂廖祝為
      相對人，向原審法院聲請宣告呂廖祝為禁治產人，有台北
      市立中興醫院同年9月30日開立之診斷證明書、同年10 月
      19日板橋中興醫院所為之精神鑑定報告為據，嗣經原審法
      院於同年11月8日以93年度禁字第209號裁定准予宣告禁治
      產，顯見呂廖祝患有中、重度之老人失智症，合併精神疾
      病，至遲自93年8月23日起已處於無意識或精神錯亂中，
      喪失處理事務之能力。詎丙○○竟主張呂廖祝於93年9 月
      3日委任伊處理對於呂文雄之遺產全部繼承事宜等事務，
      又於93年9月23日，見丙○○之子楊彥興業已更改姓氏為
      呂彥興，得以傳承呂家香火，乃將呂廖祝所繼承呂文雄之
      不動產如附表編號1-3、5、6贈與呂彥興，並將原為呂文
      雄所有之台北縣樹林市○○街62號房屋及其基地，過戶登
      記於呂彥興名下（此業已過戶房地部分，另案訴訟中），
      並提出經公証之委任契約及贈與契約為據。
（五）惟93年9月3日呂廖祝所訂立之委任契約，雖經公證，然該
      委任契約用語複雜專業，顯非認知功能有重度障礙之呂廖
      祝所能了解及擬具；又公證人丁○○並不知呂廖祝認知功
      能有重度障礙、患有中度至重度之老人失智症及精神疾病
      ，其詢問呂廖祝之問題簡單，與委任契約用語相去甚遠，
      另依訊問筆錄觀之，丁○○就委任契約第3條內容並未詢
      問呂廖祝，故該委任契約難認有效。又縱認委任契約有效
      ，該契約已因呂廖祝死亡而失其效力，丙○○已無權主張
      因受委任而有權保管金錢及所有權狀。
（六）至於93年9月23日呂廖祝所訂之贈與契約雖經公證，然公
      證人詹孟龍並不知呂廖祝認知功能有重度障礙、患有中度
      至重度之老人失智症及精神疾病，自不能證明呂廖祝當時
      有健全之意思判斷能力，且詹孟龍係以口述贈與契約內容
      予呂廖祝聽，呂廖祝並未閱讀贈與契約，又該公證係於咖
      啡廳作成，自不生公證效力。
（七）丙○○目前無權占有系爭存款及如附表所示之土地所有權
      狀，爰就存款部分依無因管理、侵權行為及不當得利之法
      律關係；不動產權狀部分依無權占有及終止委任之法律關
      係，請求判決命(一)丙○○應協同甲○○將存放於華南商業
      銀行股份有限公司南三重分行，戶名甲○○、丙○○，帳
      號000-00-000000-0帳戶內之款項192萬元之本金及利息提
      領返還予甲○○、乙○○及丙○○；(二)丙○○應將如附表
      所示之不動產所有權狀正本返還予甲○○、乙○○及丙○
      ○。
二、上訴人則以：
（一）呂廖祝於尚未被宣告禁治產前，即於93年9月3日委任伊處
      理對於呂文雄之遺產全部繼承事宜等事務，又於93年9 月
      23日，見伊子楊彥興已更改姓氏，得以傳承呂家香火，乃
      將繼承自呂文雄之不動產如附表編號1至3、5、6贈與上訴
      人之子呂彥興，並將門牌號碼台北縣樹林市○○街62號房
      屋及其基地，過戶登記於呂彥興名下。
（二）上開委任契約及贈與契約均係呂廖祝於意識清楚之情況下
      所為，並經公證人做成公證書，故前揭不動產之贈與及過
      戶登記，均屬合法有效之法律行為。按是否無意識或有精
      神錯亂之情形，係以法律行為作成當時決之，呂廖祝作成
      系爭贈與契約時，尚未受禁治產宣告，且乙○○於聲請禁
      治產案之聲請狀中自認：「聲請人乙○○發現相對人精神
      狀態時好時壞、厭食．．．」；於該案審理中亦陳稱：「
      （相對人目前情形如何？人在何處？）她有時可以溝通，
      有時無法溝通．．．」，甚至呂廖祝訴訟代理人前於93
      年6月30日之律師函中亦主張呂廖祝於神智清楚委託其寄
      發律師函云云，顯見呂廖祝並非長期持續處於意識不清之
      狀態，而係間歇性；又依公證人丁○○之証述呂廖祝於認
      證時意識清楚，及公證人詹孟龍於原審法院另案（即94
      年度訴字第149號）審理中證稱當時呂廖祝都有針對問題
      清楚回答並做確定等語，均證明呂廖祝意識清楚。況原審
      法院係於93年11月8日始宣告呂廖祝為禁治產人，故呂廖
      祝於禁治產宣告前，依法仍應具有行為能力，其於93年9
      月3日及23日所為之委任及贈與行為自始當然有效。則依
      贈與契約第2條規定，伊以呂彥興法定代理人身份占有前
      揭不動產所有權狀正本，自屬有權占有等語置辯。
三、兩造不爭執之事項：
（一）呂廖祝之次子呂文雄於93年5月22日死亡，呂廖祝乃唯一
      繼承人，其自呂文雄死亡之日起繼承取得呂文雄所有之財
      產。上訴人於93年5月23日取走呂文雄之身分證、印章、
      不動產權狀（包括呂廖祝名下如附表編號3、4、6所示，
      及呂文雄名下如附表編號1、2、5、7所示之不動產權狀正
      本）、銀行存摺、印章，並以呂廖祝名義委託代書辦理遺
      產繼承等手續，並占有如附表所示之不動產權狀正本（見
      原審法院93年重調字第210號卷第12、20-26頁）。
（二）丙○○與甲○○於台北縣三重市○○路37號華南商業銀行
      股份有限公司南三重分行開立「甲○○、丙○○」名義之
      聯合帳戶，帳號000-00-000000- 0，丙○○並將自呂文雄
      帳戶內所提領由呂廖祝繼承之192萬元存入上開聯合帳戶
      內。
（三）乙○○於93年9月3日以呂廖祝為相對人，向原審法院聲請
      宣告呂廖祝為禁治產人，嗣經原審法院於同年11月8日以
      93年度禁字第209號裁定宣告呂廖祝為禁治產人，有該裁
      定在卷可參（見原審卷第20-24頁）。
（四）呂廖祝於93年8月23日經台北市立中興醫院診斷為「老人
      失智症合併精神症狀」、「個案簡式精神量表得分為三分
      ，代表認知功能障礙為重度」，同年9月30日同院二度診
      斷呂廖祝患有「老人失智症中度至重度」、「個案失去自
      我照顧能力，需仰賴他人長期照顧」，及至同年93年10
      月19日復經板橋中興醫院實施鑑定，鑑定結果認為：「呂
      員罹患老人失智症多年，目前手腳退化無力、無法行走、
      靠輪椅代步，日常生均需他人照顧。領有中度癡症殘障手
      冊。診斷『中度老人失智症』合併『精神耗弱』，無法正
      確處理任何事務之能力」，以上有台北市立中興醫院93年
      8月23日門診處方明細、簡易智能狀態測驗、94年1月13日
      診斷證明書、93年9月30日門診處方明細、診斷證明書、
      板橋中興醫院93年10月19日精神鑑定報告書為憑（見原審
      卷第61至65、103頁）。
四、兩造爭執之要點：
    呂廖祝於93年9月3日、9月23日訂立委任契約及贈與契約時
    ，是否已達於心神喪失或精神耗弱致不能處理自己事務之情
    況? 其所為之系爭委任契約及贈與契約是否有效?
五、法院之判斷：
（一）按無行為能力人之意思表示，無效；雖非無行為能力人，
      而其意思表示，係在無意識或精神錯亂中所為者亦同，民
      法第75條定有明文。
（二）查呂廖祝於93年9月3日及23日與上訴人訂立委任契約書及
      贈與契約之際，雖尚未經法院宣告為禁治產人，惟查：
   1、呂廖祝於93年8月23日前往台北市立中興醫院就醫，由精
      神科醫師為呂廖祝為生理、心理功能評估及診斷，並實施
      簡易智能狀態測驗，發現呂廖祝於測驗滿分30分中，僅得
      3 分，醫師診斷為「老人失智症合併精神症狀」、「個案
      簡式精神量表得分為3分，代表認知障礙為重度」；93年9
      月30日復經台北市立中興醫院再度診斷呂廖祝為「老人失
      智症中度至重度」、「個案失去自我照顧能力，須仰賴他
      人長期照顧」，有台北市立中興醫院93年8月23日門診處
      方明細、簡易智能狀態測驗、94年1月13日診斷證明書、
      93年9月30日門診處方明細、診斷證明書、病歷摘要表可
      稽（見原審卷第61至65頁、72頁）。又民法上所指無意識
      係指無判斷是非之能力，與醫學上所稱之「意識清楚」係
      指對外界刺激有反應，尚有不同。台北市立中興醫院於93
      年8月23日之病歷雖記載呂廖祝意識清楚（見原審卷第61
      、65、76頁），但其病名則記載為老人失智症，中度至重
      度，醫囑則稱個案失去自我照顧能力，需仰賴他人長期照
      顧（見原審卷第65頁），顯然上開病歷上所謂之意識清楚
      ，僅係指呂廖祝對外界之刺激有反應，尚難作為呂廖祝具
      有識別能力之証明。
   2、乙○○於93年9月3日以呂廖祝為相對人向原審法院聲請禁
      治產宣告，原審法院於93年10月19日命板橋中興醫院就呂
      廖祝之精神狀態為鑑定，鑑定結果認為：「呂員罹患老人
      失智症多年，目前手腳退化無力、無法行走、靠輪椅代步
      ，日常生均需他人照顧。領有中度癡症殘障手冊。診斷『
      中度老人失智症』合併『精神耗弱』，無法正確處理任何
      事務之能力」，有該院93年10月19日精神鑑定報告書在卷
      可參（見原審卷第103頁），原審法院審酌呂廖祝之心神
      狀況，並採用前開鑑定報告之意見，認為呂廖祝已無處理
      自己事務之能力，於同年11月8日以93年度禁字第209 號
      裁定宣告呂廖祝為禁治產人在案。
   3、綜觀呂廖祝歷次精神狀況診斷之結果，其早已於93年8月
      23日，即經醫師診斷為老人失智症合併精神症狀，且有重
      度認知障礙，嗣於93年9月30日，診斷為中度至重度之老
      人失智症、喪失自我照顧能力，後於93年10月19日，再續
      經診斷為中度老人失智症合併精神耗弱、無正確處理任何
      事務之能力，始由原審法院同年11月9日裁定宣告呂廖祝
      為禁治產人。足見呂廖祝自93年8月23日起即已處於老人
      失智症狀態，且有重度之認知障礙，此與法院裁定宣告呂
      廖祝為禁治產人時認定其係屬中度老人失智症合併精神耗
      弱之狀態，二者並無不同，顯然呂廖祝自93年8月23日起
      ，即已長期間持續處於無法辨別是非、對於外界事物無理
      解判斷能力之精神耗弱狀態，其於該精神狀態下所為之意
      思表示，自屬無意識之情況下所為，依前揭民法第75 條
      規定，應屬無效。
（三）上訴人雖辯稱乙○○為呂廖祝聲請宣告禁治產時，於聲請
      狀中自承呂廖祝精神狀態時好時壞，於禁治產宣告程序中
      ，亦陳稱呂廖祝有時可以溝通、有時不能溝通，呂廖祝訴
      訟代理人於93年6月30日律師函中表明呂廖祝係神智清楚
      委託其寄發律師函，顯見呂廖祝並非長期持續處於意識不
      清之狀態，而係間歇性云云，並提出非訟事件審理筆錄、
      呂廖祝訴訟代理人93年6月30日93真字第0605號律師函為
      憑（見原審卷第28至31、118至122頁）。惟查，乙○○及
      其訴訟代理人於為呂廖祝聲請宣告禁治產時，所稱呂廖祝
      「精神狀態時好時壞」、「有時可以溝通，有時不能溝通
      」等語，係在說明呂廖祝當時之精神狀態已達「有時能認
      識女兒、有時連女兒都不認識」之程度，並非指呂廖祝時
      有意識狀態健全、能辨別是非利害、對於外界事物有理解
      判斷能力之意，上訴人資為有利於己之解釋，自無可採。
      至上開93年6月30日律師函中，雖稱呂廖祝於93年6月21日
      親自到所委託寄發律師函，且神智清楚等語，然該律師函
      係在93年8月23日呂廖祝經醫師診斷為有老人失智症合併
      精神症狀之前所發生，斯時呂廖祝是否確已罹病，尚乏具
      體事証可資証明，自難據為有利於上訴人之認定。
（四）至上訴人辯稱呂廖祝於93年9月3日委託伊辦理繼承所得之
      遺產及其他財產事務處理事宜，該委任書係經由臺灣臺北
      地方法院公證處公證人丁○○辦理認證，並經公証人丁○
      ○到庭證述呂廖祝於認證時意識清楚，足認呂廖祝於委任
      當時之精神狀態確屬健全；又呂廖祝於93年9月23日所為
      之贈與契約，係經臺灣板橋地方法院所屬民間公證人詹孟
      龍進行公證，詹孟龍於原法院94年度訴字第149號案件中
      證稱其作成公證書時，已詳細確認呂廖祝本人之意識狀態
      為清楚，始為本件贈與契約之公證，足證呂廖祝於委任及
      贈與當時，並非無意識狀態云云。惟查：
   1、辦理委任契約書認証之公證人丁○○於本院固證稱：「
      ... 她表達雖然沒有很流利，但是對我問的事情，她也會
      回答，並有簽名」「我不知道她之前的病歷，我看到她時
      她是意識清醒，也有在協議書上簽名，... 」「... 我當
      場問呂廖祝契約之內容，是否暸解契約之內容，她回答是
      暸解，有這個意思」等語在卷（見本院卷第132頁），然
      依上訴人之主張，系爭委任契約既係由呂廖祝委任伊處理
      事務，如呂廖祝具有識別能力，對於委任事務之內容理當
      知悉，而且應可以由呂廖祝主動向公証人陳述其委任事項
      之內容，但依據公証人丁○○表示「呂廖祝是沒有辦法將
      委任書內容全部唸出，我們是重點的問，... 」，而且就
      委任契約書第2、3、6項之內容則僅以「以後生活所需由
      誰處理? 」「次子呂文雄所留遺產保險金如何處理? 」「
      本人過逝後由誰處理? 」等簡單語句加以詢問呂廖祝，再
      由呂廖祝回答是或不是，此有認証事件訊問筆錄附於原審
      法院93年度北院認字第010001102號認証卷內可按，顯然
      呂廖祝在辦理認証當時並不知悉委任契約之內容，尚且需
      經公証人將契約內容以簡單語句加以訊問，核其情事顯難
      認呂廖祝於訂立委任契約時具有識別能力。
   2、至於公證人詹孟龍於原法院另案（94年度訴字第149號）
      94年4月26日準備程序期日證稱：「因為原告（即呂廖祝
      ）中風，依照我一般生活經驗，擔心原告不清楚我在說什
      麼，所以我開始會閒話家常，後來才切入正題，後來我就
      按照文件以台語念給原告聽，我先依照文件敘述，讓原告
      瞭解，也讓原告瞭解這些東西是原告的東西，也有告訴原
      告說東西贈與出去就要不回來了，問原告確認是否還要送
      ，原告之前在聊天的時候都有針對我的問話回答，後來原
      告對於我問到本件事項的部分，都有作確定，我認為符合
      公證之要件，就准予公證」（見原審卷第105頁）、「（
      問：原告當天與證人聊天時，回答是否需要他人指示？）
      因為原告有重聽，所以有時問題需要他人重複，但我有要
      求由我發問，並且加重音量，或是詢問其他選擇性的問題
      ，原告也聽的懂，但是時間很久了，我忘記我問什麼，但
      我個人執行業務的時候，都會閒聊看當事人是否清楚。原
      告的回答會比較慢，但是都是自己回答，只是會稍微聽不
      清楚，會側一下耳朵，所以我還會大聲再講一次。... （
      問：當時的原告本人是有問有答，有無答非所問的情況？
      ）只有聽不清楚的時候，聽不清楚的時候就會含糊的點點
      頭，可能是人比較累就隨便過去，但我還會在大聲重複問
      題一次，確定原告瞭解我的問題，而原告針對我的發回所
      作的回答，都是正常的反應。」（見原審卷第105、106
      頁）、「我有問原告是否知道有土地一事，確認有無該贈
      與物，我有問是要給誰，原告就說要給被告呂彥興，並以
      台語稱呼受贈人的小名，像是阿興什麼的，但是我忘記該
      小名的稱呼，但我確定是受贈人」（見原審卷第106頁）
      、「（問：辦理本件公證過程，贈與人的精神狀況如何？
      ）還可以，因為我之前有與原告聊一下，但是原告身體不
      舒服，所以我盡量問大聲一點，讓原告清楚，我問的問題
      ，原告都有回答，而且是正常的回答」（見原審卷第107
      頁）等語。然詹孟龍並非精神醫療專業人士，亦自承不知
      呂廖祝患有老人失智症合併精神症狀及認知功能有重度障
      礙（見原審卷第107頁），其僅依呂廖祝對所詢問題有回
      應之形式觀察，即判斷呂廖祝精神狀況「還可以」，已難
      憑信。且依詹孟龍所述，均係由其發問後，再由呂廖祝「
      被動」回答，呂廖祝未曾「主動」表示過自己有那些不動
      產，為何要贈與受贈人，此由詹孟龍證稱：「我按照文件
      以台語唸給原告聽」、「我當初沒有問原告為何要贈與，
      因為那可能會牽涉到其他比較複雜的問題」（見原審卷第
      105、107頁）等語可知，是充其量僅足證呂廖祝有外觀之
      「表示行為」，而呂廖祝自93年8月23日即由精神科醫師
      診斷有「認知障礙為重度」，及至9月30日亦為相同診斷
      ，則呂廖祝外在之表示行為即難認與其內在之認知具有一
      致性。從而，亦難憑公證人詹孟龍之證言據以認定呂廖祝
      於93年9月23日所為贈與行為，確屬精神狀態健全情形下
      之有效意思表示。
   3、綜上所述，呂廖祝至遲自93年8月23日起即已處於無判斷
      能力及理解外界事務之精神耗弱狀態，根本無處理自己事
      務之能力，則其於此種精神耗弱之狀態下所為之意思表示
      ，依法應屬無效，從而，呂廖祝於93年9月3日所為之委任
      契約、同月23日所為之贈與契約，均屬無效。上訴人辯稱
      呂廖祝係於有識別能力之狀態下為委任及贈與行為，已發
      生贈與效力，其占有如附表所示之不動產權狀為有權占有
      ，自非可採。
六、按「所有人對於無權占有或侵奪其所有物者，得請求返還之
    」，民法第767條前段定有明文；次按「管理事務經本人承
    認者，除當事人有特別意思表示外，溯及管理事務開始時，
    適用關於委任之規定」、「受任人因處理委任事務，所收取
    之金錢、物品及孳息，應交付於委任人」，民法第178條、
    第541條第1項亦分別定有明文。查如附表所示之不動產所有
    權狀為呂廖祝所有，其所為之前開贈與行為復屬於無效，上
    訴人之占有即屬無權占有，又呂廖祝已於94年12月27日死亡
    ，該物成為呂廖祝之遺產，屬全體繼承人所共有，上訴人自
    應依法將如附表所示之系爭不動產權狀交付予全體繼承人所
    有。至於呂廖祝之存款部分，原本係委由上訴人與甲○○開
    立聯合帳戶加以保管中，呂廖祝前所為之委任契約既屬無效
    ，該筆存款亦應歸屬呂廖祝之遺產而由全體繼承人所共有，
    則丙○○與甲○○現仍共同保管，即屬無因管理，從而，被
    上訴人乙○○、甲○○依無因管理適用委任規定之法律關係
    ，請求上訴人應協同甲○○將存放華南銀行南三重分行，戶
    名甲○○、丙○○，帳號000-00 -000000-0內之存款192 萬
    本金及利息交付與全體繼承人，亦屬於法有據。
七、綜上，被上訴人乙○○、甲○○請求上訴人應協同甲○○將
    存放於華南商業銀行股份有限公司南三重分行，戶名甲○○
    、丙○○，帳號000-00-000000-0帳戶內之款項192萬元之本
    金及利息提領返還予全體繼承人即乙○○、呂繡絨、丙○○
    ；並應將如附表所示之不動產所有權狀正本返還予全體繼承
    人即乙○○、呂繡絨、丙○○，洵屬正當，應予准許。又被
    上訴人乙○○、甲○○此部分之訴與其他部分之訴，核屬單
    一的聲明選擇的合併，其此部分之訴既有理由，即應為其勝
    訴之判決，其餘之訴已無再予論述之必要。原審所為上訴人
    敗訴之判決，於法並無不合，上訴意旨指摘原判決不當，求
    予廢棄改判，為無理由。
八、本件事証已臻明確，兩造其餘攻擊防禦方法及未經援用之舉
    證據方法，經本院詳加審酌後認與判決結果不生影響，爰不
    一一論駁，附此敘明。
據上論結，本件上訴人之上訴為無理由，依民事訴訟法第449條
第1項、第78 條，判決如主文。
中    華    民    國    95    年    7     月    5     日
                  民事第十四庭    審判長法  官  許正順
                                        法  官  鍾任賜
                                        法  官  張  蘭
正本係照原本作成。
如不服本判決，應於收受送達後20日內向本院提出上訴書狀，其
未表明上訴理由者，應於提出上訴後20日內向本院補提理由書狀
（均須按他造當事人之人數附繕本）上訴時應提出委任律師或具
有律師資格之人之委任狀；委任有律師資格者，另應附具律師資
格證書及釋明委任人與受任人有民事訴訟法第466條之一第一項
但書或第二項（詳附註）所定關係之釋明文書影本。
中    華    民    國    95    年    7     月    5     日
                                        書記官  應瑞霞
附註：
民事訴訟法第四百六十六條之一（第一項、第二項）：
對於第二審判決上訴，上訴人應委任律師為訴訟代理人。但上訴
人或其他法定代理人具有律師資格者，不在此限。
上訴人之配偶、三親等內之血親、二親等內之姻親，或上訴人為
法人、中央或地方機關時，其所屬專任人員具有律師資格並經法
院認為適當者，亦得為第三審訴訟代理人。


司法院資訊處製作；財團法人民間司法改革基金會備份。
